臺灣高等法院刑事裁定
109年度毒抗字第278號
抗  告  人
即  被  告  周怡岑




上列抗告人因違反毒品危害防制條例案件，不服臺灣新北地方法
院109年度毒聲字第745號，中華民國109年10月27日裁定（聲請
案號：臺灣新北地方檢察署109年度毒偵字第5768號、109年度聲
觀字第711號），提起抗告，本院裁定如下：
    主  文
抗告駁回。
    理  由
一、原裁定意旨略以：抗告人即被告甲○○基於施用第二級毒品之
    犯意，於民國109年4月1日10時58分為警採尿時起回溯96小
    時內之某時許，在不詳地點，以不詳方式，施用第二級毒品
    甲基安非他命1次等事實，為被告所否認，並辯稱其最後一
    次施用毒品是在109年3月22日22時許云云，惟被告於109 年
    4月1日10時58分許為警採集之尿液檢體，經檢送台灣檢驗科
    技股份有限公司濫用藥物台北實驗室以酵素免疫分析法（EI
    A）初驗及以氣相層析／質譜儀法（GC/MS）、液相層析串聯
    質譜儀（LC/MS/MS）複驗檢驗結果，發現確呈安非他命類（
    安非他命、甲基安非他命）陽性反應，有該公司109年4 月1
    6日（聲請書誤載為109年4月10日）濫用藥物檢驗報告、桃
    園市政府警察局大園分局被採尿人尿液暨毒品真實姓名與編
    號對照表、桃園市政府警察局大園分局尿液檢體監管紀錄表
    、勘察採證同意書各1份附卷可稽。按人體施用甲基安非他
    命後，其主要代謝物中，未改變型態之甲基安非他命占施用
    劑量達百分之43，安非他命則約為百分之5 ；人體若係施用
    安非他命後，主要代謝物中則有未改變型態之安非他命，但
    無甲基安非他命，此經法務部調查局以93年5月4日調科壹字
    第09362413980號函釋明在案，足見人體若施用安非他命，
    其尿液代謝物不可能出現甲基安非他命，惟人體若施用甲基
    安非他命，其尿液代謝物除主要有甲基安非他命外，亦可能
    有少量之安非他命，是本件被告之尿液除呈現較少量之安非
    他命外，主要係呈現甲基安非他命之陽性反應，依上開函示
    ，被告自不可能係施用安非他命，而應係施用甲基安非他命
    。次按甲基安非他命經口服投與後約百分之70於24小時內自
    尿中排出，約百分之90於96小時內自尿中排出，由於甲基安
    非他命成分之檢出與其投與方式、投與量、個人體質、採集
    尿液檢體時間與檢測儀器之精密度等諸多因素有關，因此僅
    憑尿液中呈安非他命陽性反應，並無法確實推算吸食時間距
    採集時間之長短，惟依上述資料推斷，最長可能不會超過4
    日，此為法院歷來審理毒品案件職務上所知悉。被告上開所
    採尿液送驗結果既有安非他命、甲基安非他命之陽性反應，
    復該結果係採用氣相層析／質譜儀法、液相層析串聯質譜儀
    進行確認，已足排除被告因服用藥物導致呈毒品偽陽性反應
    之可能，顯見被告在109年4月1日10時58分為警採尿往前回
    溯96小時內之某時點（不含公權力拘束期間），確曾有施用
    第二級毒品甲基安非他命之事實。是被告前開辯解顯不足採
    信。又被告前曾因施用毒品案件，經原審92年度毒聲第2029
    號裁定送觀察、勒戒後，認無繼續施用毒品之傾向，於92年
    7月23日執行完畢釋放出所，並經臺灣新北地方檢察署（下
    稱新北地檢署）檢察官以92年度毒偵字第2169號為不起訴處
    分確定；復因施用毒品案件，經原審93年度毒聲更字第18號
    裁定送觀察、勒戒，嗣經提起抗告，經本院93年度毒抗字第
    288號裁定抗告駁回而確定，執行後認有繼續施用毒品之傾
    向，再經原審94年度毒聲字第382號裁定令入戒治處所施以
    強制戒治，嗣經提起抗告，經本院94年度毒抗字第101號裁
    定抗告駁回而確定，執行後於95年1月4日停止戒治釋放出所
    ，該次施用毒品案件並經原審94年度訴字第661號判決處有
    期徒刑8月確定，其後未再受任何觀察、勒戒或強制戒治之
    執行，此有本院被告前案紀錄表存卷可考，準此，被告最近
    一次強制戒治執行完畢釋放日為95年1月4日。從而，被告所
    犯本案施用毒品犯行，距前開最近一次強制戒治執行完畢釋
    放後，已逾3年，依法即應令被告入勒戒處所觀察、勒戒。
    是聲請人所為本件聲請，於法相合，應予准許，爰裁定被告
    送勒戒處所觀察、勒戒，其期間不得逾2月等語。
二、抗告意旨略以：被告係因另案通緝受逮捕後，在警方重重壓
    力下簽下自願採尿同意書，其並非出於自願，而係遭強迫採
    尿。且其受拘捕時，並未扣得任何毒品等物，尚不得以通緝
    及前科紀錄為由，強制採尿，故本件警方並無刑事訴訟法第
    205條之2所規定之相當理由，警方對被告所為之採尿程序違
    法，所採集之尿液及所衍生之驗尿報告等證據，亦均無證據
    能力。爰請求傳喚負責採尿之員警及被告到院，給予被告詰
    問權，待釐清事實後，排除非法取得而無證據能力之證據，
    撤銷原裁定，駁回本件檢察官之聲請云云。
三、按毒品危害防制條例於109年1月15日修正公布，除第18條、
    第24條、第33條之1以外，自6個月後即109年7月15日施行，
    其中第35條之1第1款及第2款前段規定，修正施行前犯第10
    條之罪之案件，於修正施行後，偵查中，由檢察官依修正後
    規定處理；審判中，由法院或少年法院（地方法院少年法庭
    ）依修正後規定處理。是犯第10條之罪者，不論係修正前後
    ，均應依新法規定處理。又本次修正之毒品危害防制條例第
    20條第3項及第23條第2項，雖僅將原條文之再犯期間由「5
    年」改為「3年」，惟鑑於採取傳統刑事機構式處遇，將施
    用毒品者監禁於監獄內，僅能短期間防止其接觸毒品，因慣
    用毒品產生之「心癮」根本無法根除，並慮及毒品危害防制
    條例施行多年累積之戒毒經驗及實效，暨逐步擴充之醫療、
    戒癮機構、專業人力、社區支援系統等資源，尤以本次同條
    例第24條修正，擴大檢察官對施用毒品者附條件緩起訴處分
    之範圍，使其能視個案具體情形給予適當多元社區處遇。準
    此，本次修正後對於施用毒品者之思維，自應與時俱進，擺
    脫以往側重於「犯人」身分之處罰，著重其為「病患」之特
    質，並以「治療」疾病為出發點，重新評價前揭所謂「3年
    後再犯」之意義。基於憲法應保障人民之生存權，及根據每
    個國民生存照顧需要提供基本給付之理念，為協助施用毒品
    者戒除毒癮復歸社會，對於經監獄監禁處遇後仍再犯之施用
    毒品者，更應恢復以機構內、外之治療協助其戒除毒癮。此
    即本次修正毒品危害防制條例第20條第3項關於施用毒品者
    所謂「3年後再犯」係何所指之立法真諦。換言之，除檢察
    官優先適用第24條命附條件緩起訴處分處遇（不論幾犯，亦
    無年限）外，對於施用毒品初犯者，即應適用第20條第1項
    、第2項為機構內之觀察、勒戒或強制戒治；若於上開機構
    內處遇執行完畢釋放後，於「3年內再犯」者，依第23條第2
    項規定，應依法追訴；倘於「3年後再犯」自應再回歸到傳
    統醫療體系機構內重為觀察、勒戒或強制戒治之治療。是對
    於戒除毒癮不易者，唯有以機構內、外處遇及刑事制裁等方
    式交替運用，以期能控制或改善其至完全戒除毒癮。從而，
    現行毒品危害防制條例既認施用毒品者具有「病患性犯人」
    特質，強調「治療勝於處罰」、「醫療先於司法」，則對於
    毒品危害防制條例第20條第3項及第23條第2項所謂「3年後
    （內）再犯」，應跳脫以往窠臼，以「3年」為期，建立「
    定期治療」之模式。其規定中所謂「3年後再犯」，只要本
    次再犯（不論修正施行前、後）距最近1次觀察、勒戒或強
    制戒治執行完畢釋放，已逾3年者，即該當之，不因其間有
    無犯第10條之罪經起訴、判刑或執行而受影響（最高法院刑
    事大法庭109年度台上大字第3826號裁定意旨參照）。
四、抗告意旨以前揭情詞，提起本件抗告，然以：
　㈠按司法警察官、司法警察之強制採取尿液權力，除屬於依毒
    品危害防制條例第25條規定之應受尿液採驗人，經合法通知
    而無正當理由不到場，或到場而拒絕採驗者，應報請檢察官
    許可外，對於經合法拘提或逮捕到案之犯罪嫌疑人或被告，
    因調查犯罪情形及蒐集證據之必要，祇須於有相當理由認為
    得作為犯罪之證據時，依刑事訴訟法第205條之2之規定，本
    得違反犯罪嫌疑人或被告之意思，強制採尿。此乃不須令狀
    或許可，即得干預其身體之立法特例，係針對犯罪嫌疑人或
    被告頑強地繼續拒絕任意提供尿液之替代方法，俾滿足偵查
    階段之及時蒐證需求，使證據能有效取得，國家刑罰權得以
    實現。此之強制採取尿液，其屬侵入身體而作穿刺性或侵入
    性之身體採證者，因攸關人身不受侵害基本權之保障，學說
    上固有仍須取得令狀而排除在本條授權之外之主張，惟如屬
    一般強迫犯罪嫌疑人或被告自然解尿之方式採尿取證，例如
    警察命犯罪嫌疑人或被告喝水、喝茶或走動等以促其尿意產
    生，待其自然排泄之後再予扣押者，則以合乎刑事訴訟法有
    關告知緘默權之程序即可，依法並無事先取得令狀或許可之
    必要。至於有無相當理由之判斷，則應就犯罪嫌疑之存在及
    使用該證據對待證事實是否具有重要性、且有保全取得之必
    要性等情狀，予以綜合權衡（最高法院107年度台上字第276
    0號判決意旨參照）。查本件被告前因違反毒品危害防制條
    例案件，未到案執行，經新北地檢署於109年3月23日發布通
    緝，迄109年4月1日為警緝獲，有桃園市政府警察局大園分
    局刑事案件報告書、查捕逃犯作業查詢報表、本院被告前案
    紀錄表在卷足考，自屬依法受逮捕之被告。本件警詢筆錄載
    明被告已受告知刑事訴訟法第95條之程序權，鑒於施用毒品
    者恆具成癮性，則以被告於警詢時供稱：我於94年7月份（
    詳細時間我忘了），在朋友家（新北市，詳細地址不記得）
    施用一級毒品海洛因等語（見調查筆錄第2頁），且被告前
    有施用第一、二級毒品等罪之前科紀錄，有本院被告前案紀
    錄表在卷可佐，本已有相當理由相信被告仍有繼續再犯施用
    毒品之犯行，且由於毒品存在體內之時間相當有限，尿液又
    是施用毒品情事之證據，如未及時採取，證據即有滅失之虞
    。從而，依案內相關證據資料憑以判斷，縱然被告拒絕驗尿
    ，司法警察予以強制採尿（非侵入性），仍已符合刑事訴訟
    法第205條之2規定之要件，是以本件警方採尿程序自無不合
    法。況細繹本件員警詢問被告筆錄：「（問：警方於109年4
    月1日8時30分左右，於新北市○○區○○路○段00000號前被警方
    查獲毒品通緝，發現你有毒品前科，問你是否還有再施用毒
    品，遂問你是否願意返所驗尿，經你同意後進行驗尿且製作
    筆錄是否正確？）被告答：正確。（問：你於109年4月1日1
    0時58分於桃園市政府警察局大園分局觀音分駐所，在本分
    局女警戒護下所採集之尿液是否為你親自排放後並封瓶捺印
    的？）被告答：是我本人親自排放後並封瓶捺印。（問：上
    開筆錄是否出於你自由意識下之陳述？警方有無對你強暴、
    脅迫、利誘、詐欺、疲勞詢問或其他不正方式製作筆錄？）
    被告答：是出於我自由意識陳述的。沒有用不正方式製作筆
    錄。」等語（見調查筆錄第2至5頁），顯徵卷內亦無證據證
    明被告有明確表徵不願意採尿之證明，被告亦供陳對採尿程
    序確認無誤，並親簽勘察採證同意書【勘查範圍：尿液】（
    見毒偵卷第18頁），故無從認定警方有何不法可言，當無再
    依抗告意旨所請傳喚本件採尿之員警及被告到庭訊問之必要
    。稽此，抗告意旨所指本件警方違反法定採尿程序所取得之
    證據，應不具證據能力云云，自非可採。
　㈡被告基於施用第二級毒品之犯意，於109年4月1日10時58分為
    警採尿時起回溯96小時內之某時許，在不詳地點，以不詳方
    式，施用第二級毒品甲基安非他命1次等事實，固經被告否
    認，惟其為警查獲後所採集之尿液，經送台灣檢驗科技股份
    有限公司以酵素免疫分析法（EIA）為初步檢驗，並以氣相
    層析質譜儀法（GC/MS）確認檢驗結果後，確呈安非他命（7
    583ng/mL ）、甲基安非他命（51646ng/mL）陽性反應，有
    該公司109年4月16日濫用藥物檢驗報告、桃園市政府警察局
    大園分局被採尿人尿液暨毒品真實姓名與編號對照表（尿液
    編號：G109-069）、桃園市政府警察局大園分局尿液檢體監
    管紀錄表附卷可稽（見毒偵卷第7、16頁），以上開雙重檢
    驗方法作藥物及其代謝產物之定性及定量分析，幾乎不會有
    偽陽性反應，亦即如尿液中未含有毒品反應者，即不可能產
    生因藥物所引起之偽陽性反應，亦經行政院衛生署管制藥品
    管理局（現改制為行政院衛生福利部食品藥物管理署）92年
    6月20日管檢字第0920004713號函示明確，足見上開檢驗結
    果之正確性，足認被告確有施用第二級毒品甲基安非他命之
    事實，已堪認定。 
　㈢又被告前曾因施用毒品案件，經原審92年度毒聲第2029號裁
    定送觀察、勒戒後，認無繼續施用毒品之傾向，於92年7月2
    3日執行完畢釋放出所，並經新北地檢署檢察官以92年度毒
    偵字第2169號為不起訴處分確定；復因施用毒品案件，經原
    審93年度毒聲更字第18號裁定送觀察、勒戒，嗣經提起抗告
    ，經本院93年度毒抗字第288號裁定抗告駁回而確定，執行
    後認有繼續施用毒品之傾向，再經原審94年度毒聲字第382
    號裁定令入戒治處所施以強制戒治，嗣經提起抗告，經本院
    94年度毒抗字第101號裁定抗告駁回而確定，執行後於95年1
    月4日停止戒治釋放出所，該次施用毒品案件並經原審94年
    度訴字第661號判決處有期徒刑8月確定，迄今並無再受觀察
    、勒戒或強制戒治等保安處分之裁判及執行，此有本院被告
    前案紀錄表存卷可考，本件被告施用第二級毒品之行為時間
    係109年4月1日10時58分為警採尿時起回溯96小時內之某時
    許，已在其最近一次觀察、勒戒執行完畢釋放之95年1月4日
    ，已逾3年，檢察官審酌本件各項卷證資料後，依職權向原
    審聲請應將被告送觀察、勒戒，尚難認其裁量有何違法或明
    顯失當之處。再按毒品危害防制條例規定觀察、勒戒規定，
    係一種針對受處分人將來之危險所為預防、矯正措施之保安
    處分，目的係為斷絕施用毒品者之身癮及心癮，並屬強制規
    定，除檢察官審酌個案情形，依同法第24條第1項為附命完
    成戒癮治療之緩起訴處分，可排除適用外，凡經檢察官聲請
    ，法院僅得依法裁定令入勒戒處所觀察、勒戒，以查其是否
    仍有施用毒品傾向，並據以斷定幫助受處分人澈底戒毒之方
    法，法院尚無自由斟酌以其他方式替代之權。執此，原審詳
    查後，認被告確有施用第二級毒品之行為，裁定應送勒戒處
    所觀察、勒戒，於法並無不合。
五、綜上所述，檢察官審酌本件各情後，向原審聲請對被告觀察
    、勒戒，尚難認其裁量有何違法或明顯失當之處。而原審依
    檢察官之聲請，裁定被告應送勒戒處所觀察、勒戒，經核其
    認事用法，並無違誤。被告猶執前詞提起本件抗告，指摘原
    裁定違法，為無理由，應予駁回。
據上論斷，應依刑事訴訟法第412條，裁定如主文。
中　　華　　民　　國　　109 　年　　11　　月　　30　　日
                  刑事第十九庭  審判長法　官  曾淑華
                                      法  官  許文章
                                      法  官  陳文貴
以上正本證明與原本無異。
不得再抗告。
                                      書記官  洪宛渝
中　　華　　民　　國　　109 　年　　11　　月　　30　　日